ACORDAO-COMPLETO-2534170

ACÓRDÃO 1734/2022 ATA 29/2022 - PLENÁRIO

VISTOS, relatados e discutidos dois embargos de declaração opostos, respectivamente, pelo Tribunal Regional Eleitoral de Roraima (TRE/RR) e pela Associação de Servidores do Tribunal Regional Eleitoral de Roraima (Astre) , ambos contra o Acórdão 561/2022-TCU-Plenário.
ACORDAM os ministros do Tribunal de Contas da União, reunidos em sessão do Plenário, diante das razões expostas pelo relator e com fundamento nos arts. 32, II, e 34 da Lei 8.443/1992, c/c o art. 287 do RI/TCU, em:
9.1. conhecer como parte interessada a Associação de Servidores do Tribunal Regional Eleitoral de Roraima (Astre) ;
9.2. conhecer dos embargos de declaração opostos pelo TRE/RR e pela Astre, para, no mérito, rejeitá-los;
9.3. dar ciência desta deliberação aos embargantes, nas pessoas de seus representantes legais.

Embargos de declaração opostos em face de acórdão que apreciou monitoramento de determinações expedidas ao examinar fiscalização realizada para verificar a regularidade dos métodos de atualização, e da correta contabilização no Sistema Integrado de Administração Financeira do Governo Federal de passivos de pessoal pelo Tribunal Regional Eleitoral de Roraima.

Tribunal Regional Eleitoral de Roraima.

3. Interessados/Responsáveis/Recorrentes:
3.1. Interessado: Advocacia-Geral da União (26.994.558/0001-23).
3.2. Responsável: Tânia Maria Vasconcelos Dias de Souza Cruz (XXX.891.642-XX).
3.3. Recorrentes: Tribunal Regional Eleitoral de Roraima (05.955.085/0001-85); Associação de Servidores do Tribunal Regional Eleitoral de Roraima (02.593.183/0001-21).

13.1. Ministros presentes: Bruno Dantas (na Presidência), Benjamin Zymler, Augusto Nardes e Jorge Oliveira.
13.2. Ministros-Substitutos convocados: Augusto Sherman Cavalcanti e Marcos Bemquerer Costa.
13.3. Ministro-Substituto presente: Weder de Oliveira (Relator).

WEDER DE OLIVEIRA

Ministro-Substituto Weder de Oliveira.

Em exame, embargos de declaração opostos pelo Tribunal Regional Eleitoral de Roraima (TRE/RR) (peça 149) e pela Associação de Servidores do Tribunal Regional Eleitoral de Roraima (Astre) (peça 168) , todos contra o Acórdão 561/2022-TCU-Plenário. 
Reproduzo, com ajustes de forma, os termos dos respectivos embargos de declaração:
"TRE-RR - peça 149
'II. DO CABIMENTO DOS EMBARGOS DE DECLARAÇÃO 
Conquanto o objeto do Acórdão 561/2022-TCU-Plenário seja monitorar o cumprimento do Acórdão 1535/2015-TCU-Plenário, seu cerne é a situação das incorporações de quintos no âmbito do TRERR, vantagem vencimental cuja aquisição e pagamento, há 17 anos, decorre da execução da decisão judicial transitada em julgado prolatada nos autos do MS 99.
Portanto, há 17 anos, sem qualquer oposição, inclusive com o aval do TCU e do TSE, os gestores do TRE-RR executam o MS 99, tendo por balizas básicas a natureza da ação coletiva, seu trânsito em julgado e a inexistência de limite temporal para a aquisição do direito concedido aos servidores substituídos pela entidade autora da ação, no caso, a Associação dos Servidores do TRE-RR. 
Diante desse contexto fático-jurídico, parte das determinações contidas no Acórdão 561/2022-TCU-Plenário necessitam serem aclaradas quanto ao seu sentido e alcance, ante a possibilidade de elas colidirem com a forma como há 17 anos o TRE-RR vem dando cumprimento à segurança concedida na aludida ação mandamental. Ocorre que os Embargos de Declaração se apresentam como o instrumento processual mais idôneo para aclarar o Acórdão 561/2022-TCU-Plenário, mormente porque é possível identificar nesse julgado, pelo menos, dois dos três pressupostos desse recurso, no caso, contradição e obscuridade. Portanto, os aclaratórios podem afastar a colisão vislumbrada a partir do cotejo do Acórdão 561/2022-TCU-Plenário com a forma como o MS 99 vem sendo executado há 17 anos. 
De outra parte, sem fazer qualquer exceção e de forma genérica, o art. 287 do Regimento Interno do TCU assevera que 'cabem embargos de declaração quando houver obscuridade, omissão ou contradição em acórdão do Tribunal'. 
No caso, tem-se um acórdão do TCU, restando atendida a premissa básica de cabimento do recurso. Os demais pressupostos serão demonstrados de forma pontual ao longo desta peça.
 A seu turno, para o caso em análise, não se aplica a vedação do § 5º do art. 278 do Regimento Interno do TCU, o qual estabelece que 'não se conhecerá de recurso contra deliberação proferida em sede de monitoramento de acórdão do Tribunal em que não tenham sido rediscutidas questões de mérito, nem imposto nenhum tipo de sanção'. 
De fato, sob o prisma das decisões colegiadas, à exceção dos Embargos de Declaração, os demais recursos no âmbito do TCU são específicos para cada tipo de assunto tratado no processo, daí o motivo de a supramencionada vedação não incidir sobre a situação destes autos, porquanto não se encontra em debate processo de prestação ou tomada de contas (Recurso de Reconsideração) , registro de ato ou fiscalização de atos ou contratos (Pedido de Reexame) e decisão definitiva em processo de prestação ou tomada de contas (Recurso de Revisão) . 
O confronto da sistemática de vincular o tipo do recurso à matéria tratada nos autos com a previsão genérica de manejo dos Embargos de Declaração, indica que, dessa comparação, é inquestionável a conclusão de que cabem Embargos de Declaração contra acórdão do TCU prolatado em sede de monitoramento. 
De outro lado, a singularidade da existência de uma decisão do TCU versando sobre o cumprimento de decisão judicial transitada em julgado legitima o desafio dos Embargos de Declaração até para afastar possíveis conflitos (não se pode perder de vista que, em relação ao assunto incorporação de quintos, o gestor do TRE-RR está envolto com o cumprimento das determinações proferidas pelo seu órgão censor administrativo e com as ordens judiciais transitadas em julgado que lhes foram dirigidas) . 
Por último, parte das determinações contidas no Acórdão 561/2022-TCU-Plenário apontam para um possível extravasamento do escopo do monitoramento, na medida em que, ao serem cumpridas de pronto, tais determinações podem afetar direitos constituídos há 17 anos sem qualquer impugnação, inclusive da AGU.
Não se pode olvidar que o monitoramento versava sobre o passivo de quintos dos servidores do TRE-RR, mas, com o Acórdão 561/2022-TCU-Plenário, há possibilidade de impacto no pagamento mensal da vantagem, situação que pode enquadrar-se como uma espécie de rediscussão do mérito ou de imposição de sanção, o que, nos termos do § 5º do art. 278 do Regimento Interno do TCU, viabiliza a oposição dos Embargos de Declaração, desde que apontados os demais requisitos desse recurso, o que será explicitado adiante. 
III. DAS RAZÕES DOS PRESENTES EMBARGOS DE DECLARAÇÃO 
III.1 Da contradição do item 9.2 do Acórdão 561/2022-TCU-Plenário quando considera insubsistentes os indícios de irregularidades reportados no Acórdão 344/2016-TCU-Plenário, mas excepciona a questão do limite temporal da segurança concedida no MS 99 porque estaria sendo examinada nos autos do Processo Processo 007.019/2016-5, quando, na verdade, essa dúvida já foi superada, razão pela qual o referido processo já se encontra encerrado. 
Nitidamente, houve um equívoco do item 9.2 do Acórdão 561/2022-TCU-Plenário posto que, de forma contraditória, ele deixa transparecer que a suposta irregularidade relacionada à concessão de quintos a períodos posteriores aos considerados no MS 99 ainda estaria pendente de deliberação do TCU, contrariando o fato de que a representação autuada para tratar dessa questão foi julgada improcedente por meio do Acórdão 9/2019-TCU-Plenário, prolatado nos próprios autos do Processo Processo 007.019/2016-5 a que aludiu o mencionado dispositivo.
Consta do Acórdão 9/2019-TCU-Plenário a conclusão de que inexiste limite temporal para a execução do MS 99, não havendo, por essa razão, qualquer irregularidade na conduta dos gestores do TRE-RR acerca desse assunto. 
Consequentemente, tendo sido superado o impasse, o Processo Processo 007.019/2016-5 foi encerrado em 01/02/2019, conforme se verifica do extrato de seu andamento (conferir documento linkado) . 
Provavelmente, o equívoco originou-se da última atuação da SEFIP que havia se pronunciado nos termos do item 9.2 do Acórdão 561/2022-TCU-Plenário, isso porque, conquanto a aludida unidade técnica concordasse com a SECEX-RR no sentido de que o TRE-RR teria cumprido os itens 9.1 e 9.2. do Acórdão 1535/2015-TCU-Plenário, a dúvida acerca da aplicação temporal dos efeitos do MS 99 estava sendo objeto de análise nos autos do Processo Processo 007.019/2016-5. 
De fato, a prudência da SEFIP era pertinente porque a dita manifestação foi expedida em 3 de setembro de 2018 (conferir Peça 86) , muito antes do Acórdão 9/2019-TCU-Plenário, que foi prolatado em 21 de janeiro de 2019. 
A propósito, à época (3/9/2018) , assim concluiu a SEFIP: 
'd) considerar insubsistentes os indícios de irregularidades reportadas por meio Acórdão 344/2016-TCU-Plenário, exceto no que se refere à análise da extensão ou não dos quintos a períodos posteriores aos considerados em mandado de segurança, a qual será tratada no âmbito de processo apartado e já constituído, o TC Processo 007.019/2016-5, da relatoria do Ministro José Múcio Monteiro.' 
Deste modo, considerando que o Acórdão 9/2019-TCU-Plenário encerrou um impasse que preocupava os gestores do TRE-RR em relação à execução do MS 99 e tendo em vista que o Processo Processo 007.019/2016-5 já se encontra arquivado, os aclaratórios devem ser acolhidos para que seja excluída a parte final do item 9.2 do Acórdão 561/2022-TCU-Plenário, precisamente o trecho 'à exceção da constatação examinada no âmbito do TC Processo Processo 007.019/2016-5 (extensão dos quintos a períodos posteriores aos considerados no MS 99) '. 
III.2 Da contradição do item 9.4.1 do Acórdão 561/2022-TCU-Plenário porquanto colide com a solução dada para o MS 81 a determinação de revisão da incorporação de quintos do MS 99 para o servidor de matrícula 26300427, visto que, por se tratar de duas ações mandamentais coletivas, o entendimento do relator aplicado ao MS 81 deve ser replicado ao MS 99.
 Conquanto o nome do servidor de matrícula 26300427 não constasse da lista que acompanhou a inicial do MS 99, verifica-se que, para ser beneficiário do MS 81, o servidor em questão comprovou sua filiação à ASTRE-RR, razão pela qual foi deferida sua habilitação nesse primeiro MS, inclusive com a concordância do Ministério Público Eleitoral, cujo parecer foi adotado como razão de decidir (conferir documentos linkados) . Naquela oportunidade (14 de julho de 2004) , assim deliberou a Juíza Dizanete Matias, relatora do Processo nº 1154, Classe XI: 
'Assim sendo, com base na retrocitada manifestação ministerial, defiro o pedido e determino a notificação do ordenador de despesa para cumprimento da decisão'. 
Deste modo, comprovado, pela via judicial, o ingresso tempestivo na entidade coletiva autora do MS 99, a mesma do MS 81, a Administração deliberou por incluir o servidor de matrícula 26300427 como beneficiário da segunda segurança concedida (conferir documentos linkados) . 
De outra parte, nunca houve qualquer objeção da ASTRE-RR em relação à inclusão desse servidor, o que poderia ter ocorrido caso não concordasse com a decisão. 
No ponto específico da contradição, nota-se que a determinação contida no item 9.4.1 do Acórdão 561/2022-TCU-Plenário colide frontalmente com a ponderação do relator em relação ao MS 81, quando, citando o parecer de força executória 00127/2021/CORE1R/PRU1R/PGU/AGU17, assentou que o beneficiário de mandado de segurança coletivo inclui quem teve filiação à entidade substituta mesmo depois da impetração do MS: 
'42. Cabe complementar a análise dessa constatação com as considerações feitas no parecer de força executória 00127/2021/CORE1R/PRU1R/PGU/AGU17, referente ao MS 81/2003, no sentido de que 'em relação aos beneficiários, tratando-se de MS coletivo e não tendo a associação autora restringido expressamente, é caso de se observar o Parecer 386/2018/PGU/AGU, de modo que a ação aproveita a todos os associados da ASTRE cuja situação jurídica seja idêntica àquela tratada na decisão, ainda que a filiação tenha ocorrido após a impetração do MS', confirmando a insubsistência de irregularidade.' 
Não há como fazer distinção de beneficiários entre duas ações mandamentais coletivas, visto que eles serão sempre os mesmos, é dizer, o associado, não importando quando ocorreu seu ingresso na entidade substituta processual. 
Ainda sob o prisma dos beneficiários, o que vale para o MS 81, também se aplica ao MS 99. Todavia, o item 9.4.1 do Acórdão 561/2022-TCU-Plenário não manteve a coerência do trecho do voto do relator acima reproduzido, caindo em contradição quando considerou relevante a citação nominal do servidor 26300427 na inicial do MS 99, o que, não tendo ocorrido, teria sido o suficiente para desqualifica-lo como beneficiário dessa ação, como se houvesse necessidade de autorização expressa do associado para possibilitar a impetração de MS coletivo, entendimento totalmente contrário ao que preceitua a Súmula STF 629, cujo enunciado assenta que 'a impetração de mandado de segurança coletivo por entidade de classe em favor dos associados independe da autorização destes'. 
Por sua vez, confirmando o dito verbete, recentemente e em sede de repercussão geral (ARE 1293130 RG/SP, publicação 08/01/2021) , o STF assentou que em mandado de segurança coletivo a inicial não precisa estar acompanhada de autorização expressa dos associados, da relação nominal e da comprovação de filiação prévia. Naquela oportunidade, foi firmada a tese de que 'é desnecessária a autorização expressa dos associados, a relação nominal destes, bem como a comprovação de filiação prévia, para a cobrança de valores pretéritos de título judicial decorrente de mandado de segurança coletivo impetrado por entidade associativa de caráter civil'. 
Ainda, não se pode ignorar que a AGU nunca impugnou qualquer nome de beneficiário da segurança concedida no MS 99, constatação importante para o deslinde da questão em exame. Ante o exposto, deve haver reapreciação da situação do servidor de matrícula 26300427 com o fim de que sejam expurgadas do Acórdão 561/2022-TCU-Plenário as contradições apontadas, preservando-se sua condição de beneficiário do MS 99.
III.3 Da contradição e obscuridade do item 9.4.2 do Acórdão 561/2022-TCU-Plenário visto que a determinação para que se converta em VPNI as parcelas de quintos incorporados pode colidir com a execução do MS 99 que determinou a incorporação e a atualização de quintos sem limitação temporal. 
O tema incorporação de quintos no âmbito do TRE-RR já foi objeto de quatro decisões colegiadas do TCU, a saber Acórdão 1523/2015-TCU-Plenário, Acórdão 344/2016-TCU-Plenário, Acórdão 9/2019-TCU-Plenário e este ora embargado, Acórdão 561/2022-TCU-Plenário.
 Nessas quatro deliberações restou incontroverso o fato de que os servidores do TRE-RR foram beneficiados pela decisão judicial prolatada no MS 99 por meio da qual foi assegurado o direito à incorporação e à atualização de quintos. 
O MS 81 assegurou a incorporação e atualização de quintos até 4/9/2001. O MS 99, por sua vez, garantiu as incorporações e respectivas atualizações a partir de 5/9/2001, sem fixar um termo final, diferentemente do que aconteceu com o MS 81. 
Então, há 17 anos, o TRE-RR vem pagando quintos e não VPNI por ser a única forma de cumprir o MS 99, mormente tendo em relevo que não é possível incorporar VPNI, que é, em suma, uma vantagem financeira decorrente de um direito que deixou de existir por força de lei, direito esse que o MS 99 asseverou que não foi extinto. Noutras palavras, a VPNI é um instituto jurídico que salvaguarda o efeito financeiro decorrente de um direito que estava incorporado ao patrimônio do servidor, mas que foi extinto. 
Na esteira do § 1º do art. 15 da Lei 9.527/1997, a VPNI somente pode ter seu valor atualizado pelo índice definido para a revisão geral da remuneração dos servidores públicos federais (nota-se uma ruptura entre o efeito financeiro decorrente do direito incorporado e o próprio direito) . 
Tem-se um dilema. O que deveria ser feito? Promover novas incorporações e atualizações nos exatos termos da segurança concedida no MS 99 ou tentar uma conciliação do § 1º do art. 15 da Lei 9.527/1997 com a decisão coletiva em questão? 
Inicialmente, o MS 99 foi executado promovendo-se as incorporações e atualizações e, logo em seguida, convertia-se tudo em VPNI. 
Porém, em 31 de julho de 2006, a Associação dos Servidores do TRE-RR ingressou com requerimento para que fosse modificada a forma de cumprimento do MS 99, de modo que a rubrica fosse alterada de VPNI para incorporação de quintos, isso porque a ordem judicial determinou 'a continuidade de incorporação de parcelas de quintos' (PA nº 273/2006 - segue cópia parcial linkada) . 
A questão foi exaustivamente estudada, tendo participado dessa análise a Seção de Normas da Coordenadoria de Recursos Humanos, o Controle Interno e a Assessoria Jurídica da Diretoria-Geral. As aludidas unidades técnicas, com o aval de suas chefias imediatas, concluíram de forma uníssona que a execução do MS 99 era incompatível com a rubrica VPNI, pois 'a incorporação de quintos continua em vigência nesta Corte por força do Mandado de Segurança nº 99. Logo, não poderá ter o mesmo tratamento adotado para benefício já extinto' - Informação SN nº 35/2006) . 
A par das aludidas manifestações, é importante registrar que, em 23 de outubro de 2006, o TSE orientou o TRE-RR a alterar seu procedimento, esclarecendo que 'a rubrica utilizada para pagamento de decisão judicial de quintos para servidores ativos é a 0109. Destaco que a nomenclatura da rubrica é Dec. Judicial M.S (o número do mandado) - quintos' - segue documento linkado. 
Deste modo, em 10 de janeiro de 2007, destacando a orientação dada pelo TSE, o Presidente da Corte, Desembargador Robério Nunes, determinou a alteração de rubrica requerida pela ASTRE-RR, nos seguintes termos (segue cópia da decisão linkada) : 
'Tendo em vista tratar-se de cumprimento de decisão judicial, nos exatos termos pronunciados pela Corte, Defiro o pedido e que seja convertida para a forma praticada pelo TSE (fls. 31) '
Portanto, já em 2006, verificou-se, na prática, a impropriedade de converter os quintos do MS 99 em VPNI, daí a orientação fixada pelo TSE, a qual, ao final, veio a ser adotada pela Presidência do TRE-RR em 2007. E não é difícil saber as razões que inviabilizam essa conversão. 
Supondo que o TRE-RR continuasse tentando conciliar a incorporação de quintos com a VPNI, como ficariam as próximas incorporações e atualizações? 
O TRE-RR poderia desconverter a VPNI e promover novas incorporações/atualizações e depois, novamente, converter tudo em VPNI até a próxima incorporação ou atualização? 
Há nesse procedimento um dado que o inviabiliza completamente. Com efeito, para que uma vantagem deixe de ser VPNI é necessário que exista lei específica que autorize tal desfazimento, pois a natureza jurídica de uma vantagem vencimental criada por lei somente pode ser alterada também por lei. Ademais, o MS 99 assegurou incorporação e atualização de quintos porque entendeu-se que esse direito estava plenamente em vigor.
O outro procedimento seria converter a parcela incorporada em VPNI e deixá-la intocada. Na próxima incorporação, procedia-se normalmente com a aquisição do direito e, depois, convertia-se em VPNI. Considerando que VPNI não é quintos, esse procedimento conduziria a um resultado no qual a incorporação se daria sempre na primeira parcela, mas o valor da VPNI facilmente iria ultrapassar o próprio valor da função ou do cargo em comissão em referência. Claro que essa hipótese seria absurda, por isso, impraticável, visto demasiadamente desvantajosa para a Administração, além de contrariar o que decidido no MS 99, que determinou a incorporação de parcelas remuneratórias pelo exercício de função ou cargo em comissão no limite máximo da retribuição pecuniária desses encargos. 
Portanto, a opção adotada pelo TRE-RR revelou-se acertada porque, a par de ter dado fiel cumprimento ao MS 99, cuja decisão transitou em julgado, também evitou um desmedido impacto financeiro. 
Frente às considerações expostas, a determinação do item 9.4.2 do Acórdão 561/2022-TCU-Plenário mostra-se contraditória e obscura. 
Contraditória porque, não obstante admitir a existência de decisão judicial transitada em julgado permitindo novas incorporações e atualizações de quintos aos servidores do TRE-RR, a parte dispositiva do julgado em estaque determina a conversão dos quintos incorporados em VPNI, colidindo frontalmente com a segurança concedida no MS 99, cujo cumprimento pelos gestores do TRE-RR é inafastável. 
Obscura porque cita como exemplo deliberação do CNJ adotada em sede administrativa (Pedido de Providência 0006875-59.2013.2.00.0000) , o que é totalmente inaplicável à situação existente no TRE-RR, pois seus servidores são beneficiários de decisão judicial transitada em julgado, cujo cumprimento exige a aplicação da Lei nº 11.416/2006, norma que fixa os valores das remunerações das funções comissionadas e dos cargos em comissão.
Vale frisar que os quintos foram incorporados ao patrimônio jurídico dos servidores beneficiados. Isso significa que, em respeito ao prazo decadencial de cinco anos previsto no art. 54 da Lei nº 9.784/1999, não há a possibilidade de rever os atos administrativos que constituíram os direitos em benefício dos servidores, sem o respeito ao devido processo legal. Para o TCU, aplica-se a 'decadência administrativa prevista no art. 54 da Lei nº 9.784/1999 e no princípio da segurança jurídica, quando o lapso temporal entre a emissão do ato tido por irregular e a data da acórdão prolatado pelo Tribunal, assim como destacado a imperatividade da observância das garantias do contraditório e da ampla defesa dos empregados/servidores atingido pela decisão, ouvindo-os previamente.' (Acórdão 14536/2019-TCU-Primeira Câmara - TC nº Processo 003.120/2013-9, de relatoria do Ministro Weber de Oliveira, DJ 03/12/2019.) 
Por sua vez, o STF, no julgamento do RE nº 594.296 (DJe 13/02/2013) , paradigma do Tema nº 13, de relatoria do Ministro Dias Toffoli, fixou a seguinte tese: 
'Ao Estado é facultada a revogação de atos que repute ilegalmente praticados; porém, se de tais atos já tiverem decorrido efeitos concretos, seu desfazimento deve ser precedido de regular processo administrativo'.
Isso porque os processos que questionam valores tidos como 'indevidos' por parte de alguns órgãos de controle, muitas vezes põem em discussão a irredutibilidade de subsídios, um dos direitos constitucionais mais caros aos servidores, prescrito no art. 37, XV, da Constituição Federal, havendo, inclusive, a Súmula Vinculante nº 3, a dizer: 
'Nos processos perante o Tribunal de Contas da União asseguram-se o Contraditório e ampla defesa quando da decisão puder resultar anulação ou de ato administrativo que beneficie o interessado, excetuada a apreciação da legalidade do ato de concessão inicial de aposentadoria, reforma e pensão.' 
Tal enunciado impõe ao TCU, nas decisões sobre remuneração de servidores, o respeito ao devido processo legal, ao contraditório e ampla defesa, e à segurança jurídica e à proteção da confiança. Nesse sentido, o ministro Cezar Peluso, na ACO nº 79/MT (DJe 03/06/2013) :
'...a boa-fé e a confiança dão novo alcance e significado ao princípio tradicional da segurança jurídica, em contexto que, faz muito, abrange, em especial, as posturas e os atos administrativos, como o adverte a doutrina, relevando a importância decisiva da ponderação dos valores da legalidade e da segurança, como critério epistemológico e hermenêutico destinado a realizar, historicamente, a ideia suprema de justiça.' 
Tendo os servidores do TRE/RR direito adquirido referente ao recebimento dos quintos, mediante sentença transitada em julgado, deve haver o respeito aos princípios da ampla defesa, contraditório, segurança jurídica, irredutibilidade de subsídios e proteção da confiança, em qualquer tentativa de limitação desse direito. 
São direitos constantes da Constituição Federal. O inciso XXXVI do art. 5º diz que 'lei não prejudicará o direito adquirido, o ato jurídico perfeito e a coisa julgada'. O inciso XV do art. 37, por sua vez, assevera que 'o subsídio e os vencimentos dos ocupantes de cargos e empregos públicos são irredutíveis, ressalvado o disposto nos incisos XI XIV deste artigo e nos arts. 39, § 4º, 150, II, 153, II e 153, § 2º, I'. tudo encontrando o seu pináculo na segurança jurídica, cujo fundamento de validade encontra-se logo no art. 1º da Constituição Federal, que institui a nossa base jurídica sob a forma de um Estado Democrático de Direito.' 
Deste modo, mostra-se importante dissipar a situação de contradição e dúvida de como se deve proceder com o item 9.4.2 do Acórdão 561/2022-TCU-Plenário, se, por exemplo, é suficiente a conversão em VPNI dos quintos incorporados até 3 de agosto de 2015 (data em que a Presidência do TRERR sobrestou, naquela ocasião, a execução do MS 99 em virtude da tramitação do RE 638.115) , ou se é possível adotar um dos dois procedimentos descritos anteriormente, ainda que apresentem inconsistências de ordem jurídicas, saber: i) incorporação/atualização de quintos, conversão em VPNI, desconversão da VPNI para nova incorpração/atualização de quintos; e ii) incorporação/atualização de quintos, conversão em VPNI, nova incorporação/atualização de quintos sem desconversão de VPNI. 
III.4 Da contradição e obscuridade em relação à determinação para que seja instaurada representação com o fim de avaliar a legalidade e regularidade das incorporações após 5/9/2001, considerando o trânsito em julgamento do RE 638115-CE e o parecer de força executória 00124/2021/CORE1R/PRU1R/PGU/AGU (item 9.5 do Acórdão 561/2022-TCU-Plenário) . 
O inteiro teor do Acórdão 561/2022-TCU-Plenário não deixa qualquer dúvida quanto ao amparo judicial das incorporações e atualizações de quintos havidas a partir de 5/9/2001 para os servidores beneficiários do MS 99. 
Nesse passo, a abertura de representação para avaliar a legalidade e regularidade dessas incorporações se coloca em posição contraditória, mormente porque o mesmo tema foi objeto de deliberação no Processo Processo 007.019/2016-5 (também uma representação) , em cujo bojo foi prolatado o Acórdão 9/2019-TCU-Plenário, no qual o pleno do TCU, à unanimidade, reconheceu que as incorporações e atualizações de quintos com base no MS 99 tiveram termo inicial (5/9/2001) , mas não tiveram termo final. 
De outra parte, a abertura de representação para abordar tema já analisado em outra representação apresenta-se de forma obscura, dada a impressão de que se objetiva desconstituir o Acórdão 9/2019-TCU-Plenário, o qual, conforme já frisado, transmitiu segurança jurídica aos gestores do TRE-RR, os quais, ao longo de 17 anos, executaram a decisão transitada em julgado do MS 99 dentro de um mesmo padrão. 
O fato é que as duas balizas que orientarão a futura representação reforçam o acerto dos gestores do TRE-RR ao longo desses 17 anos de execução do MS 99 (RE 638.115 ED-ED/CE e Parecer de Força Executória nº 00124/2021/CORES 1R/PRU1R/PGU/AGU) . 
Com efeito, o resultado do julgamento do RE 638.115 ED-ED/CE pelo STF conferiu acerto à conduta dos gestores do TRE-RR, na medida em que o referido pronunciamento salvaguardou a coisa julgada material, especialmente em relação aos efeitos contínuos de decisão judicial, caso do MS 99, o qual, ao fim e ao cabo, versa sobre obrigação de trato continuado. 
De outra parte, em relação ao Parecer de Força Executória nº 00124/2021/CORES 1R/PRU1R/PGU/AGU, impõe destacar o seu traço de obscuridade que contamina o Acórdão 561/2022-TCU-Plenário, precisamente quando afirma que o TSE, por meio do RESPE 6360 teria assentando o entendimento de que 'não há se falar em incorporação de quintos após a impetração do MS, na data de 26/11/2004'. 
Em verdade, na decisão proferida no RESPE 6360, assim como as prolatadas no RESPE 6445 e no RESPE 8351, a Ministra Luciana Lóssio, relatora dos processos, afirmou que a execução do MS 99 não estava submetido a qualquer termo final, daí a sugestão de ajuizamento de uma ação de querela nullitatis com o fim de desconstituir a continuidade da execução da dita segurança transitada em julgado, verbis: 
'...a título de obter dictum, entendo que o acórdão regional proferido no Mandado de Segurança n° 99/2004 (em apenso) , que autorizou a manutenção da incorporação de quintos após 5.9.2001 e que causou toda esta controvérsia jurídica, consubstancia o tipo de decisão que, provavelmente, se submeteria, com êxito, a uma querela nullitatis.'
Todavia, o RESPE 6360 foi objeto de Embargos de Declaração (conferir RESPE 6360-ED) , tendo como um dos fundamentos do apelo a ofensa à coisa julgada do MS 99. Em resposta, a Ministra Luciana Lóssio reafirmou a vigência da execução do MS 99, esclarecendo que o acórdão embargado nada deliberou sobre o que decidido na citada ação mandamental, porquanto apenas havia sido reformada a decisão do TRE-RR que habilitou novos beneficiários do referido Writ, transcrevo: 
'... não houve rediscussão do quanto decidido no MS nº 99/2004, cuja decisão teria transitado em julgado. O que ficou decidido por este Tribunal foi que a Corte Regional, em dissonância com a jurisprudência pacífica dos tribunais, reconheceu, no presente feito, a extensão dos efeitos do referido mandamus aos embargantes, que ingressaram no TRE/RR após 26.11.2004, ou seja, o direito à incorporação de quintos após 5.9.2001'. 
Portanto, confirmando o que já assentado, extrai-se do Parecer de Força Executória nº 00124/2021/CORES 1R/PRU1R/PGU/AGU elementos de convicção no sentido de que os gestores do TRERR executaram corretamente a segurança concedida no MS 99. 
Em todo o caso, tal qual se procede com estes aclaratórios, a Presidência do TRE-RR já encaminhou ofício à AGU por meio do qual suscita esclarecimentos acerca do Parecer de Força Executória nº 00124/2021/CORES 1R/PRU1R/PGU/AGU, tendo em vista o contexto fático-jurídico no qual, há 17 anos, está inserida a execução do MS 99 (segue cópia do Ofício nº 585/2022 - TRE-RR/PRES/DG/SJ) . 
Deste modo, a abertura de nova representação para apurar a vigência da execução do MS 99 se revela ao menos contraditória frente à existência do Acórdão 9/2019-TCU-Plenário, o qual, ao tratar da mesma questão, assegurou aos gestores do TRE-RR a certeza de que seus atos na execução do MS 99 sempre estiveram escorreitos e em conformidade com a jurisprudência do STF.
Portanto, a instauração de nova representação tratando de tema já admitido pelo Acórdão 561/2022-TCU-Plenário como pacificado, além de caracterizar uma contradição e obscuridade da decisão ora embargada, causa insegurança para os gestores do TRE-RR na execução do MS 99.
 Sendo assim, estes aclaratórios merecem ser conhecidos com o fim de que sejam dissipados os vícios da contradição e da obscuridade que recaem sobre o item 9.5 do Acórdão 561/2022-TCU-Plenário, conforme relatado linhas atrás. 
IV. DO PEDIDO 
Em exame, estão em discussão fatos e atos complexos envolvendo um instituto jurídico, incorporação de quintos, cuja compreensão também se tornou extremamente dificultosa devido à profusão de normas que hora o extinguiam, ora o ressuscitavam. 
Deste modo, dentro dos contornos fáticos e de direito que aqui foram explicitados, os presentes aclaratórios merecem ser conhecidos, visto a premente necessidade de os gestores do TRE-RR zelarem pela regularidade de seus atos em um assunto que, conquanto originado de uma decisão judicial transitada em julgado, há sobre ele intervenções de ordem administrativas oriundas do TCU, órgão a quem a Constituição Federal atribuiu a competência de julgar as contas dos administradores públicos no âmbito federal (art. 71, II) .
Diante do exposto, ressaltando a complexidade e a singularidade do tema em discussão, solicita-se o conhecimento e o provimento destes aclaratórios.'
Astre - peça 168
"1. SÍNTESE FÁTICA - aclaratórios em face de acórdão contraditório e obscuro quanto à regularidade da incorporação, pelo TRE/RR, de parcelas dos quintos aos seus servidores; demonstração da qualidade de interessada da ASTRE/RR 
1.1. Trata-se de monitoramento do cumprimento das determinações exaradas nos itens 9.1 e 9.2. do Acórdão 1535/2015-TCU-Plenário, (TC nº Processo 018.829/2012-0) , fruto da fiscalização realizada para verificar a regularidade dos métodos de atualização e da correta contabilização de passivos de pessoal pelo TRE/RR no Sistema Integrado de Administração Financeira do Governo Federal (Siafi) . O acórdão monitorado foi assim exarado:
 (...) 
1.2. O processo foi enviado para pronunciamento do ministro Weder de Oliveira em 25/01/2022. Em 16/03, foi incluído na pauta do Plenário do TCU, e, após apreciação, foi publicado o Acordão nº 561/2022-PL em 18/03/2022, tendo os embargantes tomado ciência no dia 29/03/2022. Contra esse acórdão opõe-se esses aclaratórios. 
2. DA CABIMENTO: ASTRE/RR como terceira interessada na demanda; impetrante dos Mandados de Segurança Coletivo nº s 81 e 99 
2.1. A ASTRE/RR é uma sociedade civil sem fins lucrativos, constituída pelos servidores efetivos ativos e inativos, tendo como objetivos previstos no seu estatuto os seguintes:
'i) promoção das justas reivindicações dos servidores do TRE-RR; ii) propiciação de amparo moral, social, cultural, intelectual, com assistência aos associados e seus dependentes; iii) fomento de laços de amizades e harmonia entre os associados; iv) organização, patrocínio e promoção de simpósios, convênios, contratos e ajustes com terceiros para que se vejam realizados seus objetivos; v) manutenção de intercâmbio e busca de integração com as entidades associativas dos servidores dos TREs, assim como com outras associações de servidores públicos que tenham objetivos alinhados com a ASTRE-RR.'
2.2. Além disso, conforme previsão estatutária, os associados dispõem de direitos e deveres, esses últimos sendo cumpridos para manter a condição de associado, de acordo com o Estatuto Social da ASTRE/RR, que elenca, no Capítulo IV, quais são essas atribuições: 
'Art. 5° - Observar as disposições estatutárias da ASTRE, terão os associados os seguintes direitos: 
I - Ter seus interesses representados e defendidos pela ASTRE;
II - Contar com orientação da ASTRE sobre matérias administrativas e jurídicas de caráter funcional;'
2.3. A ASTRE/RR tem legitimidade garantida constitucionalmente para representar os interesses dos seus associados. É o que prescreve o art. 5º, XXI da Constituição Federal, com a seguinte redação: 'as entidades associativas, quando expressamente autorizadas, têm legitimidade para representar seus filiados judicial ou extrajudicialmente'. 
2.4. Logo, conquanto o objeto do Acórdão 561/2022-TCU-Plenário seja monitorar o cumprimento do Acórdão 1535/2015-TCU-Plenário, seu cerne é a situação das incorporações de quintos no âmbito do TRE/RR, vantagem vencimental cuja aquisição e pagamento, há 17 anos, decorrem da execução da decisão judicial transitada em julgado no Mandado de Segurança Coletivo nº 99, impetrado ASTRE/RR e cuja ementa diz:
'EMENTA: Mandado de Segurança - Incorporação de quintos após 04.09.2001 - Deferimento. 1. Pretende-se assegurar a continuidade das incorporações das parcelas de quintos, tendo em vista o entendimento da Corte, exarado no MS nº 81, segundo o qual a restauração desse direito decorrera do surgimento de Lei nº 9.624/98 e não MP nº 2.2225-45/2001, visto que esta última norma apenas se encarregou de transformar em VPNI as parcelas de quintos, tudo com o objetivo de vincular o reajuste dessa vantagem à revisão geral da remuneração dos servidores, alterando-se, deste modo, o referencial anterior que era o valor do cargo ou função comissionada.'
2.5. Portanto, há 17 anos, sem qualquer oposição, inclusive com o aval do TCU e do TSE, os gestores do TRE/RR executam o Mandado de Segurança Coletivo nº 99, tendo por balizas básicas a natureza da ação coletiva, seu trânsito em julgado e a inexistência de limite temporal para a aquisição do direito concedido aos servidores substituídos pela ASTRE/RR, o que torna a associação parte fundamental no deslinde da controvérsia ora apreciada.
2.6. O recurso de terceiro interessado é uma das modalidades de intervenção disciplinada tanto pelo CPC7 quanto pelo RITCU8, com a possibilidade de recurso a ser interposto pelo terceiro interessado por decisão em processo cujo recorrente não tenha sido chamado, mas que, por outro lado, tenha direito violado, inclusive, como substituto processual.
2.7. Sendo a ASTRE/RR parte interessada na demanda, e entendendo que as determinações contidas no Acórdão 561/2022-TCU-Plenário-TCU necessitam ser aclaradas quanto ao seu sentido e alcance, ante a possibilidade de elas colidirem com a forma como há 17 anos o TRE/RR vem dando cumprimento à segurança concedida no MS nº 99, impetrado pela ASTRE/RR, entende-se esta como parte legítima a opor os presentes aclaratórios.
2.8. Isso porque é possível identificar nesse julgado, pelo menos, dois dos três pressupostos desse recurso, no caso, contradição e obscuridade. Portanto, os aclaratórios podem afastar a colisão vislumbrada a partir do cotejo do Acórdão 561/2022-TCU-Plenário, com a forma como o MS nº 99 vem sendo executado há 17 anos.
2.9. Assim, em respeito ao princípio constitucional da ampla defesa e do contraditório (art. 5º, LV) 9, requer-se que ASTRE/RR seja admitida no feito na condição de interessada, bem como sejam recebidos os presentes embargos pelas razões a seguir expostas.
3. DAS RAZÕES DOS EMBARGOS DE DECLARAÇÃO: o acórdão embargado tomou como premissa supostas irregularidades já examinadas e sanadas pelo Acórdão 9/2019-TCU-Plenário (Processo nº Processo 007.019/2016-5) , processo este já encerrado 
3.1. O art. 287 do RITCU estabelece que cabem embargos de declaração em face de acórdão que incidiu em contradição. No presente caso, a ASTRE/RR entende que houve uma contradição no item 9.2 do Acórdão 561/2022-TCU-Plenário, porquanto assumiu como premissa que a suposta irregularidade relacionada à concessão de quintos a períodos posteriores aos considerados no MS nº 99 ainda estaria pendente de deliberação do TCU. No entanto, conforme observado do Acórdão 9/2019-TCU-Plenário, a representação feita para sanar essa questão foi julgada improcedente, tal qual consta nos autos do Processo nº Processo 007.019/2016-5, observando-se, no que for pertinente, a transcrição do acórdão: 
'Após a análise dos autos, entende-se que o TRE/RR não incorreu em ilegalidade ou irregularidade ao estender a vantagem dos quintos aos servidores que fariam jus a esse direito e estavam na mesma situação jurídica dos filiados à entidade que logrou êxito em mandado de segurança com o mesmo objeto, bem assim no que se refere à interpretação dada ao prazo da incorporação, em especial quando se considera que o órgão jurisdicionado cercou-se das devidas cautelas ao suspender a incorporação dos quintos quando da publicação do acórdão do leading case RE 638.115, que tramita no Supremo Tribunal Federal.' 
3.2. Além disso, consta do mencionado acórdão a conclusão de que inexiste limite temporal para a execução do MS nº 99, não havendo, por essa razão, qualquer irregularidade na conduta dos gestores do TRE/RR acerca desse assunto. Assim, não há que se falar em irregularidade, já que o Processo nº Processo 007.019/2016-5 foi encerrado em 01/02/2019, conforme se verifica do extrato de seu andamento (Doc 5) . 
3.3. Acerca desse ponto, por lealdade processual, cabe frisar que o equívoco há de ter se originado da última atuação da SEFIP, que havia se pronunciado nos termos do item 9.2 do Acórdão 561/2022-TCU-Plenário. Isso porque, conquanto a aludida unidade técnica concordasse com a SECEX-RR no sentido de que o TRE/RR teria cumprido os itens 9.1 e 9.2. do Acórdão 1535/2015-TCU-Plenário, a dúvida acerca da aplicação temporal dos efeitos do MS nº 99 estava sendo objeto de análise no Processo nº Processo 007.019/2016-5. 
3.4. A propósito, à época (3/9/2022) , assim concluiu a SEFIP:
'd) considerar insubsistentes os indícios de irregularidades reportadas por meio Acórdão 344/2016-TCU-Plenário, exceto no que se refere à análise da extensão ou não dos quintos a períodos posteriores aos considerados em mandado de segurança, a qual será tratada no âmbito de processo apartado e já constituído, o TC Processo 007.019/2016-5, da relatoria do Ministro José Múcio Monteiro.'
3.5. Deste modo, considerando que o Acórdão 9/2019-TCU-Plenário encerrou um impasse que preocupava os gestores do TRE/RR em relação à execução do MS nº 99, e que o Processo nº Processo 007.019/2016-5 já se encontra arquivado, os aclaratórios devem ser acolhidos para que seja excluída a parte final do item 9.2 do Acórdão 561/2022-TCU-Plenário, precisamente o trecho: 'à exceção da constatação examinada no âmbito do TC Processo Processo 007.019/2016-5 (extensão dos quintos a períodos posteriores aos considerados no MS 99) '.
4. DAS RAZÕES DOS PRESENTES EMBARGOS DE DECLARAÇÃO: acórdão contraditório na solução dada ao servidor de matrícula nº 26300427, visto que o entendimento do relator aplicado ao MS nº 81 deveria ser replicado ao MS nº 99
4.1. Ainda quanto ao art. 287 do RITCU, há contradição no que se refere à extensão da incorporação dos quintos ao servidor de matrícula nº 26300427, visto que, embora o nome do referido servidor não constasse da lista que acompanhou a inicial do MS nº 99, para ser beneficiário do MS nº 81, também impetrado pela ASTRE/RR, o servidor comprovou sua filiação à associação, razão pela qual foi deferida sua habilitação nesse primeiro MS. 
4.2. Assim, judicialmente comprovado o ingresso tempestivo na entidade coletiva autora do MS nº 99 - a mesma do MS nº 81 -, a Administração deliberou por incluir o servidor de matrícula nº 26300427 como beneficiário da segunda segurança concedida (docs. anexos) . 
4.3. De outra parte, nunca houve qualquer objeção da ASTRE/RR em relação à inclusão desse servidor, o que poderia ter ocorrido caso não concordasse com a decisão.
4.4. A determinação do item 9.4.1 do Acórdão 561/2022-TCU-Plenário colide com a ponderação do Ministro Relator em relação ao MS nº 81, quando, citando o parecer de força executória 00127/2021/CORE1R/PRU1R/PGU/AGU17, assentou que o beneficiário de MS coletivo inclui quem teve filiação à entidade substituta mesmo depois da impetração: 
'2. Cabe complementar a análise dessa constatação com as considerações feitas no parecer de força executória 00127/2021/CORE1R/PRU1R/PGU/AGU17, referente ao MS 81/2003, no sentido de que 'em relação aos beneficiários, tratando-se de MS coletivo e não tendo a associação autora restringido expressamente, é caso de se observar o Parecer 386/2018/PGU/AGU, de modo que a ação aproveita a todos os associados da ASTRE cuja situação jurídica seja idêntica àquela tratada na decisão, ainda que a filiação tenha ocorrido após a impetração do MS', confirmando a insubsistência de irregularidade.'
4.5. Ainda sob o prisma dos beneficiários, o que vale para o MS nº 81 também se aplica ao MS n. 99. Todavia, o item 9.4.1 do Acórdão 561/2022-TCU-Plenário não manteve a coerência do trecho do voto do relator acima reproduzido, caindo em contradição quando considerou relevante a citação nominal do servidor nº 26300427 na inicial do MS nº 99, o que, não tendo ocorrido, teria sido bastante para desqualificá-lo como beneficiário da ação. 
4.6. Por sua vez, o STF, no julgamento do ARE nº 1.293.130/SP, paradigma do Tema nº 1119 da sistemática de repercussão geral, de relatoria do Ministro Luiz Fux, (DJe 08/01/2021) , fixou a seguinte tese: 'é desnecessária a autorização expressa dos associados, a relação nominal destes, bem como a comprovação de filiação prévia, para a cobrança de valores pretéritos de título judicial decorrente de mandado de segurança coletivo impetrado por entidade associativa de caráter civil'. 
4.7. Ante o exposto, deve haver reapreciação da situação do servidor de matrícula nº 26300427, com o fim de que sejam sanadas do Acórdão 561/2022-TCU-Plenário as contradições apontadas, preservando-se sua condição de beneficiário do MS nº 99.
5. DAS RAZÕES DOS PRESENTE EMBARGOS DE DECLARAÇÃO: a determinação para que se converta em VPNI as parcelas de quintos incorporados colide com a execução do MS nº 99, que determinou a incorporação e a atualização de quintos sem limitação temporal; irredutibilidade de vencimentos; respeito ao prazo decadencial de cinco anos; o primado da segurança jurídica desdobrando-se em proteção da confiança
5.1. O MS nº 81 assegurou a incorporação e atualização de quintos até 4/9/2001. O MS nº 99, por sua vez, garantiu as incorporações e respectivas atualizações a partir de 5/9/2001, sem fixar um termo final, como ocorreu com o MS nº 81. 
5.2. Há 17 anos, o TRE/RR vem pagando quintos e não Vantagem Pessoal Nominalmente Identificada (VPNI) , por ser a única forma de cumprir o MS nº 99, já que o VPNI é um instituto jurídico que salvaguarda o efeito financeiro decorrente de um direito que estava incorporado ao patrimônio do servidor, mas que foi extinto, o que se contradiz com o que decidido no MS nº 99. Isso decorre do fato de que, em 31 de julho de 2006, a ASTRE/RR ingressou com requerimento para que fosse modificada a forma de cumprimento do MS nº 99, de modo que a rubrica fosse alterada de VPNI para incorporação de quintos, já que a ordem judicial determinou 'a continuidade de incorporação de parcelas de quintos' (PA nº 273/2006) . 
5.3. Em 26 de outubro de 2006, o TSE orientou o TRE/RR a alterar seu procedimento, esclarecendo que 'a rubrica utilizada para pagamento de decisão judicial de quintos para servidores ativos é a 0109. Destaco que a nomenclatura da rubrica é Dec. Judicial M.S (o número do mandado) - quintos'. 
5.4. Deste modo, em 10 de janeiro de 2007, destacando a orientação dada pelo TSE, o Presidente da Corte, Desembargador Robério Nunes, determinou a alteração de rubrica requerida pela ASTRE/RR, nos seguintes termos: 'Tendo em vista tratar-se de cumprimento de decisão judicial, nos exatos termos pronunciados pela Corte, defiro o pedido e que seja convertida para a forma praticada pelo TSE (fls. 31) ' 
5.5. Portanto, já em 2006 verificou-se a impropriedade de converter os quintos do MS nº 99 em VPNI, daí a orientação fixada pelo TSE, a qual, ao final, veio a ser adotada pela Presidência do TRE/RR em 2007. 
5.6. Sobre isso, é importante mencionar que, para que uma vantagem deixe de ser VPNI, é necessário que exista lei específica que autorize tal desfazimento, pois a natureza jurídica de uma vantagem vencimental criada por lei somente pode ser alterada também por lei, pela aplicação do princípio da simetria, além de ser uma cabal demonstração de respeito ao princípio constitucional da legalidade, aplicável que é à Administração Pública. Ademais, a decisão proferida nos autos do MS nº 99 assegurou incorporação e atualização de quintos porque se entendeu que esse direito estava plenamente em vigor. 
5.7. Portanto, a opção adotada pelo TRE/RR se revelou acertada porque, a par de ter dado fiel cumprimento ao MS nº 99, cuja decisão transitou em julgado, também se evitou um desmedido impacto financeiro que tornaria a medida excessiva. 
5.8. Logo, a determinação do item 9.4.2 do Acórdão 561/2022-TCU-Plenário é contraditória e obscura. Contraditória porque, não obstante admita a existência de decisão judicial transitada em julgado permitindo novas incorporações e atualizações de quintos aos servidores do TRE/RR, a parte dispositiva do julgado em destaque determina a conversão dos quintos incorporados em VPNI, colidindo frontalmente com segurança concedida no MS nº 99, cujo cumprimento pelos gestores do TRE/RR é inafastável. 
5.9. Por outro lado, é obscura porque cita deliberação do CNJ adotada em sede administrativa (Pedido de Providências nº 0006875-59.2013.2.00.0000) , o que é inaplicável à situação existente no TRE/RR, pois seus servidores são beneficiários de decisão judicial transitada em julgado cujo cumprimento exige a aplicação da Lei nº 11.416/2006, norma que fixa os valores das remunerações das funções comissionadas e dos cargos em comissão. 
5.10. Vale frisar que os quintos foram incorporados ao patrimônio jurídico dos servidores beneficiários. Isso significa que, em respeito ao prazo decadencial de cinco anos previsto no art. 54 da Lei nº 9.784/9910, não há a possibilidade de rever os atos administrativos que constituíram os direitos em benefício dos servidores, sem o respeito ao devido processo legal.
5.11. Para a Corte de Contas, aplica-se a 'decadência administrativa prevista no art. 54 da Lei 9.784/1999 e no princípio da segurança jurídica, quando o lapso temporal entre a emissão do ato tido por irregular e a data do acórdão prolatado pelo Tribunal, assim como destacada a imperatividade da observância das garantias do contraditório e da ampla defesa dos empregados/servidores atingidos pela decisão, ouvindo-os previamente.'11 
5.12. Por sua vez, o STF, no julgamento do RE nº 594.296 (DJe 13/02/2013) , paradigma do Tema nº 13812, de relatoria do ministro Dias Toffoli, ao tratar de quinquênios, fixou: 'Ordem de revisão de contagem de tempo de serviço, de cancelamento de quinquênios e de devolução de valores tidos por indevidamente recebidos apenas pode ser imposta ao servidor depois de submetida a questão ao devido processo administrativo, em que se mostra de obrigatória observância o respeito ao princípio do contraditório e da ampla defesa.' 
5.13. Isso porque os processos que questionam valores tidos como 'indevidos' por parte de alguns órgãos de controle, muitas vezes põem em discussão a irredutibilidade de subsídios, um dos direitos constitucionais mais caros aos servidores, prescrito do art. 37, XV da Constituição13, havendo, inclusive, a Súmula Vinculante nº 3, a dizer: 'Nos processos perante o Tribunal de Contas da União asseguram-se o Contraditório e a ampla defesa quando da decisão puder resultar anulação ou revogação de ato administrativo que beneficie o interessado, excetuada a apreciação da legalidade do ato de concessão inicial de aposentadoria, reforma e pensão.' 
5.14. Tal enunciado impõe ao TCU, nas decisões sobre remuneração de servidores, o respeito ao devido processo legal, ao contraditório e ampla defesa, e à segurança jurídica e à proteção da confiança. Nesse sentido, o ministro Cezar Peluso, na ACO nº 79/MT (DJe 03/06/2013) : ' (...) a boa-fé e a confiança dão novo alcance e significado ao princípio tradicional da segurança jurídica, em contexto que, faz muito, abrange, em especial, as posturas e os atos administrativos, como o adverte a doutrina, relevando a importância decisiva da ponderação dos valores da legalidade e da segurança, como critério epistemológico e hermenêutico destinado a realizar, historicamente, a ideia suprema da justiça.' 
5.15. Tendo os servidores do TRE/RR direito adquirido referente ao recebimento dos quintos, mediante sentença transitada em julgado, deve haver o respeito aos princípios da ampla defesa, contraditório, segurança jurídica, irredutibilidade de subsídios e proteção da confiança, em qualquer tentativa de limitação desse direito. 
5.16. São direitos constantes da Constituição. O inciso XXXVI do art. 5º diz que 'a lei não prejudicará o direito adquirido, o ato jurídico perfeito e a coisa julgada'. O inciso XV do art. 37, por sua vez, assevera que 'o subsídio e os vencimentos dos ocupantes de cargos e empregos públicos são irredutíveis, ressalvado o disposto nos incisos XI e XIV deste artigo e nos arts. 39, § 4º, 150, II, 153, III, e 153, § 2º, I'. Tudo encontrando o seu pináculo na segurança jurídica, cujo fundamento de validade encontra-se logo no art. 1º da Constituição Federal, que institui a nossa base jurídica sob a forma de um Estado Democrático de Direito. 
6. DAS RAZÕES DOS PRESENTES EMBARGOS DE DECLARAÇÃO: é contraditória a determinação da instauração de representação para avaliar a legalidade e regularidade das incorporações após 05/09/2001, considerando o trânsito em julgamento do RE nº 638.115/CE e o Parecer de Força Executória nº 00124/2021/CORE1R/PRU1R/PGU/AGU 
6.1. Claro é o amparo judicial das incorporações e atualizações de quintos havidas a partir de 5/9/2001 para os servidores beneficiários do MS nº 99. Nesse ponto, a abertura de representação para avaliar a legalidade e regularidade dessas incorporações se coloca em posição contraditória, mormente porque o mesmo tema foi decido por esta Corte de Contas. 
6.2. Com efeito, no resultado do julgamento RE n.º 638.115, paradigma do Tema nº 39514, de relatoria do ministro Gilmar Mendes (DJe 17/09/2020) , o E. STF conferiu acerto à conduta dos gestores do TRE/RR, na medida em que o referido julgado salvaguardou a coisa julgada material, especialmente em relação aos efeitos contínuos da decisão judicial, caso do MS nº 99, o qual versa sobre obrigação de trato continuado. 
6.3. De outra parte, em relação ao Parecer de Força Executória nº 00124/2021/CORES 1R/PRU1R/PGU/AGU, impõe destacar o seu traço de obscuridade que se refletiu no Acórdão 561/2022-TCU-Plenário, precisamente quando afirma que o TSE, por meio do RESPE nº 6360 teria assentando o entendimento de que 'não há que se falar em incorporação de quintos após a impetração do MS, na data de 26/11/2004'. 
6.4. Em verdade, na decisão proferida no RESPE nº 6360, assim como as prolatadas no RESPE nº 8351 e no RESPE nº 6445, a ministra Luciana Lóssio, relatora, afirmou que a execução do MS nº 99 não estava submetida a qualquer termo final, daí a sugestão de ajuizamento de uma ação de querela nullitatis com o fim de desconstituir a continuidade da execução da dita segurança transitada em julgado, verbis: 
'...a título de obter dictum, entendo que o acórdão regional proferido no Mandado de Segurança n° 99/2004 (em apenso) , que autorizou a manutenção da incorporação de quintos após 5.9.2001 e que causou toda esta controvérsia jurídica, consubstancia o tipo de decisão que, provavelmente, se submeteria, com êxito, a uma querela nullitatis.'
6.5. Todavia, o RESPE nº 6360 foi objeto de Embargos de Declaração (conferir RESPE n. 6360-ED) , tendo como um dos fundamentos do apelo a ofensa à coisa julgada do MS nº 99. Em resposta, a ministra Luciana Lóssio reafirmou a vigência da execução do MS nº 99, esclarecendo que o acórdão embargado nada deliberou sobre o que foi decidido na citada ação mandamental, porquanto apenas havia sido reformada a decisão do TRE/RR que habilitou novos beneficiários do referido Writ: 
'... não houve rediscussão do quanto decidido no MS nº 99/2004, cuja decisão teria transitado em julgado. O que ficou decidido por este Tribunal foi que a Corte Regional, em dissonância com a jurisprudência pacífica dos tribunais, reconheceu, no presente feito, a extensão dos efeitos do referido mandamus aos embargantes, que ingressaram no TRE/RR após 26.11.2004, ou seja, o direito à incorporação de quintos após 5.9.2001' 
6.6. Portanto, extrai-se do Parecer de Força Executória nº 00124/2021/CORES 1R/PRU1R/PGU/AGU elementos de convicção no sentido de que os gestores do TRE/RR executaram corretamente a segurança concedida no MS nº 99. 
6.7. Em todo o caso, tal qual se procede com estes aclaratórios, a Presidência do TRE/RR já encaminhou ofício à AGU por meio do qual suscita esclarecimentos acerca do mencionado Parecer, tendo em vista o contexto fático-jurídico no qual, há 17 anos, está inserida a execução do MS nº 99 (segue cópia do Ofício nº 585 / 2022 - TRE-RR/PRES/DG/SJ) . 
6.8. Dado o exposto, a abertura de nova representação para apurar a vigência da execução MS nº 99 se revela ao menos contraditória frente à existência do Acórdão 9/2019-TCU-Plenário, o qual versou sobre a mesma questão. Sendo assim, os presentes aclaratórios devem ser conhecidos para que se defina as distinções das duas abordagens, principalmente porque o Acórdão 9/2019-TCU-Plenário assegurou aos gestores do TRE/RR a certeza de que seus atos na execução do MS nº 99 sempre estiveram corretos. 
7. PEDIDOS 
7.1. Assim, a ASTRE/RR, requerendo a sua admissão como interessada, pede que sejam acolhidos os presentes embargos de declaração e supridas as omissões e obscuridades apontada ao longo da peça. Requer, por fim, que o nome de Marcelo Montalvão Machado, OAB/DF n. 34.391, conste nas publicações relativas ao feito (CPC, art. 272, § 1º) ." 
É o relatório.

Rodrigo Barbosa Araújo (OAB/DF 65.206), Marcelo Montalvao Machado (OAB/DF 34.391) e outros, representando Associação Servidores do Tribunal Regional Eleitoral de Roraima; Emily Breanezi (OAB/RR 364B), Mariana Pucci Miró (OAB/RR 1024) e outros, representando Lairto Santos da Silva.

Procurador Marinus Eduardo De Vries Marsico.

MONITORAMENTO DAS DETERMINAÇÕES DO ACÓRDÃO 1523/2015-TCU-PLENÁRIO. OPOSIÇÃO DE DOIS EMBARGOS DE DECLARAÇÃO CONTRA O ACÓRDÃO 561/2022-TCU-PLENÁRIO. CONHECIMENTO. ALEGAÇÃO DE CONTRADIÇÕES E OBSCURIDADES. INEXISTÊNCIA DOS VÍCIOS ALEGADOS. REJEIÇÃO. COMUNICAÇÕES.

MONITORAMENTO (MON)

Secretaria de Recursos (Serur); Secretaria de Controle Externo da Administração do Estado (SecexAdmin).

Em exame, dois embargos de declaração opostos, respectivamente, pelo Tribunal Regional Eleitoral de Roraima (TRE/RR) [footnoteRef:2] e pela Associação de Servidores do Tribunal Regional Eleitoral de Roraima (Astre/RR) [footnoteRef:3], ambos contra o Acórdão 561/2022-TCU-Plenário.  [2:  Peça 149.]  [3:  Peça 168.] 
É pertinente destacar, de início, que o pedido anterior de ingresso como parte interessada realizado pela Astre/RR[footnoteRef:4] foi indeferido, conforme despacho de peça 41, considerando que naquele momento a solicitante limitou-se a requerer "seu ingresso na lide como parte interessada" sem, no entanto, apontar qualquer razão que justificasse sua intervenção no processo (art. 144, §2º, do RI/TCU) . [4:  Peça 38.] 
No âmbito dos embargos ora em exame, tal pedido foi reiterado, justificando, em síntese, que a associação tem legitimidade garantida constitucionalmente para representar os interesses de seus associados, como prescreve o art. 5º, XXI, da CF, bem como que a situação dos quintos no âmbito do TRE/RR decorre da execução da decisão do MS 99 impetrado pela própria associação.
Ante os argumentos apresentados e com base no §2º do art. 144 do RI/TCU, defiro o pedido da Astre/RR para ser admitida como parte interessada.
Satisfeitos os requisitos de admissibilidade, os embargos opostos devem ser conhecidos, com fundamento nos arts. 32, II, e 34, da Lei 8.443/1992.
II
No âmbito desta Corte de Contas, a interposição dos embargos está disciplinada no art. 34 de nossa lei orgânica e no art. 287 do nosso regimento interno, e visa corrigir obscuridade, omissão ou contradição vislumbrada pelo embargante na decisão recorrida.
A natureza das contradições e omissões embargáveis, consoante elucidativa explanação contida no Acórdão 3339/2013-TCU-Primeira Câmara, relator ministro Walton Alencar, referem-se a:
"A omissão para o acolhimento dos declaratórios é a que diz respeito à questão que deveria ter sido apreciada pelo colegiado mas não o foi. Não constitui omissão ou contradição a adoção de entendimento diverso do preferido pela parte, segundo seus próprios critérios de justiça e de acordo com sua particular interpretação das leis e da jurisprudência. Não há falar em omissão quando o acórdão analisa todas as questões submetidas a exame e as decide com base em teses jurídicas, jurisprudência, interpretação de leis e análise dos fatos que são diversos dos que os jurisdicionados entendem como mais adequados.
 (...) contradição deve estar contida nos termos do decisum atacado, este compreendido no âmbito desta Corte como o conjunto: Relatório, Voto e Acórdão. Não cabe alegação de contradição entre o acórdão embargado e 'doutrina', 'jurisprudência' ou mesmo 'comando legal'. A alegação é pertinente em recurso de reconsideração ou pedido de reexame, no qual o comando atacado é contrastado com a jurisprudência, a doutrina e o ordenamento jurídico. Entretanto, é descabida em embargos de declaração, cuja única finalidade é esclarecer ou integrar a decisão embargada, excepcionalmente modificando-a."
Nesse contexto, a contradição, a obscuridade ou a omissão sanável por embargos devem ser aquelas internas à própria decisão embargada, ou seja, deve haver discrepância entre os fundamentos que a alicerçaram e a sua conclusão.
Observo que a maior parte dos argumentos apresentados pelos recorrentes é relativa ao mérito da deliberação embargada e deve ser manejada em outra via recursal, conforme examinado a seguir.
III
Considerando que os recorrentes questionaram os mesmos tópicos da deliberação recorrida, os argumentos apresentados serão examinados conjuntamente.
O primeiro ponto abordado é pertinente à existência de possível contradição no item 9.2 do Acórdão 561/2022-TCU-Plenário. Segundo o TRE/RR, tal item "considera insubsistentes os indícios de irregularidades reportados no Acórdão 344/2016-TCU-Plenário, mas excepciona a questão do limite temporal da segurança concedida no MS 99 porque estaria sendo examinada nos autos do Processo Processo 007.019/2016-5, quando, na verdade, essa dúvida já foi superada, razão pela qual o referido processo já se encontra encerrado". 
Nesse sentido, a corte eleitoral alega equívoco no item 9.2 do acórdão referido "posto que, de forma contraditória, ele deixa transparecer que a suposta irregularidade relacionada à concessão de quintos a períodos posteriores aos considerados no MS 99 ainda estaria pendente de deliberação do TCU", e que "a representação autuada para tratar dessa questão foi julgada improcedente por meio do Acórdão 9/2019-TCU-Plenário, prolatado nos próprios autos do Processo Processo 007.019/2016-5 a que aludiu o mencionado dispositivo".
Solicita que seja excluída a parte final do mencionado item 9.2. 
A Astre/RR, com argumentos similares, faz a mesma solicitação.
O item recorrido tem a seguinte redação: "9.2. considerar insubsistentes os indícios de irregularidades reportados por meio do Acórdão 344/2016-TCU-Plenário, à exceção da constatação examinada no âmbito do TC Processo 007.019/2016-5 (extensão dos quintos a períodos posteriores aos considerados no MS 99) ".
Conforme mencionado na proposta de deliberação que fundamentou a decisão recorrida, a respeito da constatação 3 - extensão dos quintos a períodos posteriores aos considerados no mandado de segurança 99 -, tal "questão foi examinada em processo apartado (TC Processo 007.019/2016-5) e não interfere no exame sobre a manutenção da medida expedida no Acórdão 970/2013-TCU-Plenário, que se refere apenas a retroativos"[footnoteRef:5] (grifei) , assim, no âmbito da deliberação recorrida, foram tornados insubsistentes os demais indícios apontados no do Acórdão 344/2016-TCU-Plenário e revogada a medida cautelar. [5:  Peça 141, p. 7.] 
Não há, assim, a contradição alegada, tampouco necessidade de alteração no item 9.2.
Como segunda contradição, os embargantes entendem que o item 9.4.1 da deliberação "colide com a solução dada para o MS 81 a determinação de revisão da incorporação de quintos do MS 99 para o servidor de matrícula 26300427, visto que, por se tratar de duas ações mandamentais coletivas, o entendimento do relator aplicado ao MS 81 deve ser replicado ao MS 99".
Sobre esse ponto, o TRE/RR, sustenta que a determinação contida no item 9.4.1 do Acórdão 561/2022-TCU-Plenário "colide frontalmente com a ponderação do relator em relação ao MS 81, quando, citando o parecer de força executória 00127/2021/CORE1R/PRU1R/PGU/AGU17, assentou que o beneficiário de mandado de segurança coletivo inclui quem teve filiação à entidade substituta mesmo depois da impetração do MS."
Alega, ademais, que apesar de o nome do servidor de matrícula 26300427 não ter constado da lista que acompanhou a inicial do MS 99, para ser beneficiário do MS 81, o servidor em questão comprovou sua filiação à Astre/RR, motivo pelo qual foi deferida sua habilitação nesse primeiro mandado de segurança (MS 81) , por decisão judicial, e a administração do tribunal delibou por incluí-lo como beneficiário do MS 99.
O item recorrido refere-se à determinação ao TRE/RR para que revisse "a incorporação de quintos concedida ao servidor de matrícula 26300427, considerando o teor do parecer de força executória 00124/2021/CORE1R/PRU1R/PGU/AGU, bem como que o referido servidor não era associado à Astre-RR no momento da propositura do MS 99".
Ressalto que não constava nos autos tal decisão judicial ou decisão administrativa, a despeito de diligência dessa Corte de Contas quanto à existência de processo judicial para habilitação ou habilitação administrativa ao MS 99[footnoteRef:6]. Na resposta anterior do TRE/RR foi informado apenas que "as habilitações deferidas pelo TRE/RR foram cassadas por meio dos Respes 63-60.2012.6.23.0000, 83-51.2012.6.23.0000 e 64-45.2012.6.23.0000"[footnoteRef:7] e que a fundamentação para as incorporações de quintos constava da tabela do item 40. A.2.1, a qual faz menção somente ao MS 99. [6:  Ofício 53034/2020-TCU/Seproc (peça 108) e item a.3.3 da instrução de peça 106, encaminhada no referido ofício.]  [7:  Peça 111, p. 5 e 11.] 
De fato, conforme decisão judicial apresentada pelo TRE/RR, a juíza acolheu o pedido de inclusão do referido servidor no rol de servidores contemplados com a incorporação de quintos deferida no MS 81[footnoteRef:8]. Posteriormente, o secretário de administração fundamentou com essa decisão a sua inclusão no MS 99[footnoteRef:9]. [8:  Peça 152, p. 5-9.]  [9:  Peça 152, p. 12.] 
A AGU, por meio do parecer de força executória 00124/2021/CORE1R/PRU1R/PGU/AGU, ao estabelecer a abrangência subjetiva do MS 99, destacou que a associação delimitou expressamente seus beneficiários na inicial do processo, concluindo que "somente os servidores expressamente listados em fls. 15 a 17 do MS 99/2004 aproveitam o título judicial formado"[footnoteRef:10].  [10:  Peça 124, p. 4.] 
No caso do MS 81, o parecer de força 00127/2021/CORE1R/PRU1R/PGU/AGU[footnoteRef:11] destacou que a associação não restringiu expressamente os beneficiários. [11:  Peça 128, p. 2.] 
Ante a ausência nos autos, quando da prolação da decisão embargada, de decisão judicial específica para o servidor em relação ao MS 99, bem como dado que a determinação foi baseada no parecer de força executória 00124/2021/CORE1R/PRU1R/PGU/AGU, que aduz diferenças para a abrangência subjetiva da ação em relação ao MS 81, não resta demonstrado haver contradição em relação a esse ponto, a ser sanada neste recurso.
Em relação à alegação de contradição e de obscuridade do item 9.4.2 do Acórdão 561/2022-TCU-Plenário, referente à determinação para que se converta em VPNI as parcelas de quintos incorporados, situação que, segundo os embargantes, pode colidir com a execução do MS 99, os argumentos apresentados são pertinentes ao mérito da decisão. 
É importante esclarecer que em resposta à diligência desta Corte a respeito da forma de atualização monetária dos valores das rubricas incorporadas, o TRE-RR informou apenas que ocorria "com base na Lei de cargos e salários do Poder Judiciário"[footnoteRef:12], apresentando neste momento processual a informação "de que a ASTRE/RR ingressou com requerimento para que fosse modificada a forma de cumprimento do MS nº 99, de modo que a rubrica fosse alterada de VPNI para incorporação de quintos, já que a ordem judicial determinou 'a continuidade de incorporação de parcelas de quintos' (PA nº 273/2006) " e que o TSE orientou o TRE/RR a alterar seu procedimento, esclarecendo que "a rubrica utilizada para pagamento de decisão judicial de quintos para servidores ativos é a 0109"[footnoteRef:13]. [12:  Peça 111, p. 11.]  [13:  Peça 149, p. 5.] 
Considerando que não há contradição interna à deliberação recorrida, a matéria alegada não constitui objeto de Embargos de Declaração.
Por fim, foi alegada suposta contradição e obscuridade em relação à determinação para que seja instaurada representação com o fim de avaliar a legalidade e regularidade das incorporações após 5/9/2001 (item 9.5 do Acórdão 561/2022-TCU-Plenário) .
Entendem os recorrentes que a abertura de representação para avaliar a legalidade e regularidade dessas incorporações se coloca em posição contraditória, "mormente porque o mesmo tema foi objeto de deliberação no Processo Processo 007.019/2016-5 (também uma representação) , em cujo bojo foi prolatado o Acórdão 9/2019-TCU-Plenário".
Como descrito na parte introdutória desta proposta de deliberação, a contradição sanável por embargos deve ser aquela interna à decisão embargada. No item questionado, há menção de que tal proposta se fundamentou no trânsito em julgado do RE 638115-CE e no parecer de força executória 00124/2021/CORE1R/PRU1R/PGU/AGU. 
As consequências do RE 638115-CE e do referido parecer de força executória foram abordadas no item II.1 da proposta de deliberação[footnoteRef:14], que examinou a questão dos passivos de quintos, e ambos são posteriores ao Acórdão 9/2019-TCU-Plenário (fatos novos) , não havendo contradição ou obscuridade na determinação questionada. [14:  Peça 141, p. 8-11] 
***
Uma vez que o Acórdão 561/2022-TCU-Plenário não contém os vícios alegados de contradição e obscuridade, impõe-se a rejeição de ambos os embargos de declaração, cabendo aos recorrentes interpor pedido de reexame para rediscutir o mérito da decisão ora embargada, a ser examinado por outro relator, aduzindo argumentos novos de que se queiram valer, não passíveis de consideração nessa via recursal, e juntando aos autos os documentos que não foram colacionados oportunamente, também não passíveis de consideração neste momento processual, de abrangência restrita.
Ante o exposto, manifesto-me pela aprovação do acórdão que ora submeto à apreciação deste Colegiado.
TCU, Sala das Sessões, em 27 de julho de 2022.
Weder de Oliveira
Relator